臺灣高等法院民事判決　　　　　　　　94年度上更(一)字第22號
上　訴　人　源通國際股份有限公司
法定代理人　陳正
上　訴　人　臻鴻針織有限公司
法定代理人　王新溝
前列二人共同
訴訟代理人　林詮勝律師
前列二人共同
複代理人　　高秀枝律師
被上訴人　　永信資訊用品股份有限公司
法定代理人　陳志良
訴訟代理人　趙建和律師
追加被告　　甲○○
　　　　　　　　　　　　號
　　　　　　乙○○
　　　　　　　　　　　　號
上列當事人間請求損害賠償事件，上訴人對於中華民國90年12月
3日臺灣板橋地方法院89年度訴字第795號第一審判決提起上訴，
上訴人為訴之追加，經最高法院發回更審，本院於94年9月6日言
詞辯論終結，判決如下：
    主  文
上訴、追加之訴及其假執行之聲請均駁回。
第二審、發回前第三審及追加之訴訟費用由上訴人負擔。
    事實及理由
一、本件上訴人起訴主張：被上訴人因違反消防法規，及因其受
    僱人即追加被告甲○○、乙○○於88年4月21日為抽煙等行
    為，致其所在地即其所有門牌號碼台北縣樹林市○○路189
    號建物發生火災，失火延燒至隔鄰即187號建物，致上訴人
    二公司分別放置訴外人賴俊男、賴俊明187號建物內之成衣
    、布匹材料及機具等物品悉遭焚燬。其中上訴人源通公司受
    有逾新台幣（下同）1, 823, 184元之損害；上訴人臻鴻公
    司則受損總計逾3,943,867元，扣除保險公司理賠之部分外
    ，尚受有逾2,123,220元之損害。經上訴人發函催告被上訴
    人於函到10日內賠償所受損害，並經其於88年8月19日收受
    催告函後，仍拒絕賠償，為此依民法第28條、第184條第1項
    、185條、188條規定，請求損害賠償。並聲明：(一)原判決廢
    棄。(二)被上訴人應與追加被告連帶給付上訴人源通公司1,
    823,184元，並連帶給付上訴人臻鴻公司2,123,220元，暨均
    自民國88年8月30日起至清償日止按年息5%計算之利息。(三)
    願供擔保，請准宣告假執行。（上訴人原起訴請求被上訴人
    為給付，經原審駁回其全部之訴及假執行之聲請，上訴人聲
    明不服提起上訴，並追加被告甲○○、乙○○應連帶負賠償
    責任）。
二、被上訴人辯稱：系爭火災原因調查報告書，並不足證明火災
    起火點在上開189號建物，或係可歸責於其之事由所致，被
    上訴人亦無違反消防法規情事，且上訴人主張所受損害內容
    並不實在，其中部分項目已賠償187號建物所有權人，上訴
    人請求無理由。甲○○及乙○○並非被上訴人之受僱人，上
    訴人主張其應與之負連帶賠償責任，洵屬無據等語。並聲明
    ：上訴駁回。
三、追加被告則辯稱：伊等並未上189號建物之2樓，亦未有抽煙
    之行為，其對於火災之發生並無過失，其並非受雇於被上訴
    人，而是向被上訴人買廢紙等語。並聲明：上訴駁回。
四、查上訴人主張：被上訴人公司所在地即其所有上開189號建
    物於88年4月21日發生火災，隔鄰即187號建物亦失火，上訴
    人二公司分別放置訴外人賴俊男、賴俊明187號建物內之成
    衣、布匹材料及機具等物品遭焚燬等情，業據其提出火災證
    明書、火險理算報告書、公證理算報告書為證（原審卷(一)，
    9、14至103頁），並有台北縣消防局第二大隊火災原因調查
    報告書附卷可憑（同上卷，139至151頁），且為被上訴人及
    追加被告所不爭，堪認為真實。
五、上訴人主張：被上訴人對於本件火災之發生有過失，被上訴
    人應依民法第28條、第184條、第185條及第188條規定負侵
    權行為損害賠償之責，追加被告應依民法第184條、第185條
    規定負侵權行為責任等語。被上訴人及追加被告均否認其對
    於本件火災之發生應負賠償責任。經查：
  (一)被上訴人及追加被告否認有可歸責於其之事由致發生本件火
    災。上訴人聲請原法院向台北縣消防局調取上開火災原因調
    查報告書，該報告書記載：「研判本案之起火處為189號2樓
    後側處所」、「起火原因經排除人為縱火、化學品自燃、電
    器用品負載等因素後，研判本案之起火原因以餘留火種（如
    煙蒂．．．等）因素所引燃之可能性較大」等語（同上卷，
    142頁）。上開火災原因調查報告書僅能證明起火點為永信
    公司所有上開189號建物，惟不能確定起火之原因。且該報
    告書明載本件起火原因可以排除化學品自燃及電器用品負載
    二因素，因此，該報告書不能證明被上訴人、被上訴人之代
    表人或受僱人或追加被告有過失致引起本件火災或導致災情
    擴大而依法應負損害賠償之責任。
  (二)上訴人又主張：被上訴人依據消防法規之規定，其負責人陳
    志良應依法設置充足之消防設備，以確保公共安全，乃其未
    依法設置，致甲○○、乙○○僅能以水管滅火，復因無法達
    到起火點，導致延燒至隔鄰187號建物，使上訴人二人存放
    於該處之機器及貨物嚴重受損，是永信公司負責人顯有違反
    保護他人之法律，致上訴人受有損害，亦應依民法第184條
    、第185條、第28條及第188條規定負賠償責任等語。被上訴
    人否認其依法應負損害賠償責任。
    1.按消防法第6條第1項第1款規定：依法令應有消防安全設
      備之建築物之管理權人，應設置並維護其消防安全設備；
      又各類場所消防安全設備設置標準（下稱消防設備標準）
      第12條、第14條、第18條規定，總樓地板面積在150公尺
      以上辦公室，應設置滅火器，若為電信機械室、電腦室
      或總機室及其他類似場所，樓地板面積在200平方公尺以
      上者，並應設置二氧化碳、乾粉等滅火設備。
    2.本院前審函請台北縣政府消防局查明永信公司有無依據消
      防法規進行分類列管檢查及是否依法設置消防設備等情，
      該局函覆稱：被上訴人公司面積不足200平方公尺，未達
      消防法規所規定之一所定規模之建築物，未分類列管檢查
      等語（本院上字卷，186頁）。惟查被上訴人所在之上開
      189號建築物，總樓地板面積達428平方公尺，有建物登記
      謄本在卷可稽（本院上字卷，105頁），係作為辦公室使
      用，所經營業務為電腦報表等資訊用品之設計、印製、加
      工、買賣等。因此，上開台北縣政府消防覆函所載建物面
      積與上開建物登記簿謄本不符，應以建物登記簿所記載之
      面積為準，依上開規定，被上訴人應設置二氧化碳、乾粉
      等滅火設備。
    3.被上訴人主張其已依法設置消防設備等語，並提出該公司
      曾購置消防設備之三五消防器材有限公司發票、送貨單、
      證明書、永信公司1至3樓消防器材配置圖等件為證（本院
      上字卷，163至167頁）。該證據顯示，被上訴人於89年6
      月1日曾購買海龍5磅10支及海龍自動滅火器10磅2只裝設
      於系爭建物。追加被告乙○○稱：「我和甲○○是兄弟，
      火災發生當時我們在一樓工作，看到起火點在二樓，在一
      樓的屋角，不知從裡面還是外面燒起來，當時我們以為是
      隔壁起火。現場有乾粉滅火器，但因為太高噴不到，無法
      使用」等語（本院更字卷，42頁）。證人即消防隊員王文
      城亦到庭證稱：「現場有滅火器，但噴不到，車子繞到後
      面，火勢很大」、「在後面也噴不到，溫度很高，人沒有
      辦法靠近」、「（二樓有多高？）有夾層，他們不知道後
      面已經燒出去，樓梯已經上不去」等語（本院更字卷，85
      頁）。上開證據顯示，被上訴人雖未證明其已依法應設置
      二氧化碳、乾粉等滅火設備，但已有設置滅火器等消防設
      施，而且不能滅火之原因係因起火點在二樓且因火勢太大
      而無法使用滅火設施，並非因為所設置之消防設施不合法
      而無法滅火。上訴人復未能提出證據足證被上訴人未依法
      設置二氧化碳、乾粉或其他消防設施與本件火災禍之發生
      或擴大有因果關係存在，其主張被上訴人未依法設置充足
      之消防設備致使上訴人二人存放於該處之機器及貨物嚴重
      受損云云，並無可採。
  (三)上訴人再主張：上開報告書記載起火原因以餘留火種因素所
    引燃之可能性較大，甲○○、乙○○亦自承火災發生前2小
    時即在上開189號建物內工作，則依一般經驗法則，顯係火
    災發生前在現場之人即乙○○、甲○○，餘留火種（如煙蒂
    等）所致，乙○○、甲○○應負侵權行為損害賠償責任等語
    。追加被告辯稱：本件火災起火冒煙處係在1、2樓交接處，
    伊等平日在一樓收廢紙，當時因2樓上鎖，並無法上2樓，伊
    等亦未有抽煙行為等語。經查：
    1.本件起火點係在189號2樓後側處所，有上開報告書可證，
      起火原因業已排除人為縱火、電氣設備、危險物品及化工
      原料等原因，研判為遺留火種引燃，客觀上已無法再予細
      分，有台北縣政府消防局90年北消調字第09047號函乙份
      附卷足憑（原審卷(一)，283頁）。
    2.證人即台北縣樹潭消防分隊隊員張宏全到庭證稱：鑑定報
      告中所謂遺留火種原因很多，無法判斷」（本院上字卷，
      157頁）、「火災調查報告表是我寫的」、「排除人為縱
      火，因為現場沒有看到縱火藥劑的瓶罐，另現場的目擊者
      （即追加被告）兩人沒有看到有人縱火。煙蒂屬於餘留火
      種的一種，煙蒂也有可能不燃燒」、「火災搶救當時，我
      不在現場，後來才去現場看」、「（如何判斷起火原因為
      「餘留火種」？）以排除的方式，因為其他沒有可以懷疑
      的理由，故認定以餘留火種的可能性最大」、「（報告書
      為何要指出是煙蒂？）依現場的狀態，我們無法判斷，煙
      蒂是可能的原因」、「（餘留火種，除了煙蒂，還可能是
      什麼？）還有蚊香或其他會蓄熱的物品」、「（現場有沒
      有什麼物品支持可能是煙蒂引燃的判斷？）並沒有指明是
      煙蒂。報告書看不出來有何蹟證，要看其他可燃物，並沒
      有一定的標準」」、「（火災出動觀察紀錄記載其他可供
      『起火原因無法判定』，與火災原因調查報告書摘要記載
      『起火原因以餘留火種因素之可能性較大』，意義上是否
      相同？）意義上是相同的。原因不明，比較可能是餘留火
      種。」「（為何不只是記載「起火原因不明」？）我從來
      沒有記載「起火原因不明」的火災報告，最大的可能是餘
      留火種，事實上起火原因還是不明」等語（本院更字卷，
      93 至94頁）。
    3.證人王文城亦証稱：「（起火原因為何？）沒有電器，沒
      有人為因素，我們研判可能是殘留火種，沒有看到煙蒂，
      找不到有電器走火的原因。不排除縱火，從裡面燒出來，
      無法判斷起火原因」、「（研判有煙蒂引起的原因為何？
      ）只是猜測，因為現場看不到電器，這只是假設的看法，
      如果是煙蒂引起也可能已經燒掉，找不到有人吸菸的情形
      」等語（本院更字卷，85頁）。
    4.上開證據顯示，本件火災之起火原因雖然以餘留火種之原
      因為較大，但此僅為推測，實際起火原因不明，且餘留火
      種不必然係因煙蒂而起，故本件起火原因無法確定。本件
      起火原因既無法確定，上訴人主張：本件火災係追加被告
      乙○○、甲○○餘留火種（如煙蒂等）所致，應負侵權行
      為損害賠償責任云云，亦無可採。
  (四)上訴人主張：被上訴人負責人未於每日下班前詳細檢查各處
    是否餘有火種，或於夜間應派員留守或定期巡視，發生火災
    後復未通知上訴人，顯有違保護他人之法律等語。惟本件火
    災之原因不能確定係餘留火種所致，已如前述，上訴人復未
    能舉證證明被上訴人負有於夜間應派員留守或定期巡視之義
    務，且未能舉證證明被上訴人於火災發生後應通知上訴人之
    義務以及被上訴人未通知上訴人與上訴人之損害間有因果關
    係存在，其上開主張並無可採。
  (五)上訴人復主張：火災起火點所在之位置係屬加蓋之建物，被
    上訴人違法加蓋該建物致生本件火災，應負損害賠償責任等
    語。查本件火災發生之原因不明，縱使被上訴人有違法加蓋
    系爭建物之事實，上訴人並未提出證據足證被上訴人之違法
    加蓋與本件火災之發生及上訴人所受之損害間確有因果關係
    存在，其據此主張被上訴人應負損害賠償責任云云，亦無可
    採。
  (六)綜上所述，上訴人既未能提出證據證明被上訴人、被上訴人
    之代表人或受僱人、追加被告有過失致生本件火災或使火災
    擴大而使上訴人受有損害情事，其依據民法第28條、184條
    、185條、188條規定，請求被上訴人應與追加被告負連帶賠
    償責任，即屬不能准許。
六、從而上訴人依據民法第28條、184條之規定，請求被上訴人
    應給付上訴人源通公司1,823,184元，並給付上訴人臻鴻公
    司2,123,220元，及均自民國88年8月30日起至清償日止按年
    息5%計算之利息為無理由，不應准許，其假執行之聲請即失
    所附麗，應併予駁回。是原審為上訴人敗訴之判決，及駁回
    其假執行之聲請，並無不合，上訴意旨指摘原判決不當，求
    予廢棄改判，為無理由，此部分上訴即應予駁回。上訴人為
    訴之追加，依民法第185條及第188條規定，請求追加被告甲
    ○○、乙○○應與被上訴人負連帶賠償責任，亦屬無據，不
    應准許，而追加之訴部分假執行之聲請顯失所附麗，應併予
    駁回。
七、本件判決已臻明確，兩造其餘攻擊防禦方法及舉證，無一一
    論述之必要，併此敘明。
八、據上論結，本件上訴人之上訴及追加之訴均為無理由，依民
    事訴訟法第463條、第385條第1項前段、第449條第1項、第
    78條、第85條第1項前段，判決如主文。
中　　華　　民　　國　　94　　年　　9　　月　　13　　日
　　　　　　　　　民事第五庭審判長法　官　林丁寶
　　　　　　　　　　　　　　      法　官  陳博享
　　　　　　　　　　　　　　      法　官  高鳳仙
正本係照原本作成。
如不服本判決，應於收受送達後20日內向本院提出上訴書狀，其
未表明上訴理由者，應於提出上訴後20日內向本院補提理由書狀
（均須按他造當事人之人數附繕本）上訴時應提出委任律師或具
有律師資格之人之委任狀；委任有律師資格者，另應附具律師資
格證書及釋明委任人與受任人有民事訴訟法第466條之一第一項
但書或第二項（詳附註）所定關係之釋明文書影本。
中　　華　　民　　國　　94　　年　　9 　　月　　14　　日
　　　　　　　　　　　　　　　　　書記官　黃慶霽
附註：
民事訴訟法第四百六十六條之一（第一項、第二項）：
對於第二審判決上訴，上訴人應委任律師為訴訟代理人。但上訴
人或其他法定代理人具有律師資格者，不在此限。
上訴人之配偶、三親等內之血親、二親等內之姻親，或上訴人為
法人、中央或地方機關時，其所屬專任人員具有律師資格並經法
院認為適當者，亦得為第三審訴訟代理人。
